ACORDAO-COMPLETO-2384039

ACÓRDÃO 2773/2019 ATA 45/2019 - PLENÁRIO

Vistos, relatados e discutidos estes autos que versam sobre representação, com pedido de medida cautelar, a respeito de possíveis irregularidades ocorridas na Secretaria Executiva do Ministério do Turismo (SE/MTur) relacionadas aos Contratos de Prestação de Serviços 19/2011 e 14/2013, firmados entre o Ministério do Turismo (MTur) e a Caixa Econômica Federal (CEF) ,
ACORDAM os Ministros do Tribunal de Contas da União, reunidos em sessão Plenária, ante as razões expostas pelo relator, em:
9.1. com fulcro no art. 246, § 5º, do RITCU, revogar a medida cautelar determinada monocraticamente por meio do Despacho de 30/8/2019 (peça 36) e referendada pelo Acórdão 2089/2019-TCU-Plenário;
9.2. dar ciência do presente acórdão à Caixa Econômica Federal e à Secretaria Executiva do Ministério do Turismo;
9.3. encaminhar à Caixa Econômica Federal cópia integral dos autos, em atendimento à solicitação contida na peça 41; e
9.4. retornar os presentes autos à SecexDesenvolvimento para prosseguimento do feito.

Representação sobre possíveis irregularidades na execução de contratos de prestação de serviços firmados para operacionalização de projetos de infraestrutura turística.

Secretaria Executiva do Ministério do Turismo (SE/MTur) e Caixa Econômica Federal (Caixa)

3. Interessados/Responsáveis:
3.1. Interessado: Caixa Econômica Federal (00.360.305/0001-04)

13.1. Ministros presentes: Raimundo Carreiro (na Presidência), Benjamin Zymler (Relator), Aroldo Cedraz e Ana Arraes.
13.2. Ministros-Substitutos convocados: Augusto Sherman Cavalcanti e Marcos Bemquerer Costa.
13.3. Ministros-Substitutos presentes: André Luís de Carvalho e Weder de Oliveira.

ACORDAO-COMPLETO-2528714

Acórdão de Relação 393/2022 - Plenário

Acórdão de Relação

BENJAMIN ZYMLER

Transcreve-se, abaixo, com alguns ajustes de forma, trechos da instrução lavrada no âmbito da Secretaria de Controle Externo do Desenvolvimento Econômico (SecexDesenvolvimento) e que constitui a peça 45 destes autos, verbis:
	"INTRODUÇÃO
	Cuidam os autos de Representação de iniciativa desta unidade técnica a respeito de possíveis irregularidades ocorridas na Secretaria Executiva do Ministério do Turismo (SE/MTur) , relacionadas aos Contratos de Prestação de Serviços 19/2011 e 14/2013, firmados entre o Ministério do Turismo (MTur) e a Caixa Econômica Federal (Caixa) .
HISTÓRICO
2. Consoante despacho do titular desta unidade técnica (peça 1) , a proposição da presente Representação foi motivada com base nas constatações a seguir listadas, feitas pela CGU, no âmbito da auditoria de contas anuais ordinárias da SE/MTur, relativas ao exercício de 2015 (TC Processo 001.162/2017-9) , inerentes aos Contratos 19/2011 e 14/2013, firmados entre a União, por intermédio do MTur, e a Caixa:
	a) a suposta autorização indevida de pagamento, realizada pelo MTur, relacionada à cobrança de serviços efetuada pela Caixa;
	b) ocorrência de atrasos em se efetuar os pagamentos pelo MTur, que teria acarretado cobrança de grandes somas a título de correção monetária;
	c) operacionalização das transferências obrigatórias firmadas pelo referido Ministério, com base na Portaria MP 524/2013, por meio do Contrato 19/2011, em vez do Contrato 14/2013, menos oneroso.
3. Além dessas questões apontadas pela CGU, que motivaram o despacho para a abertura da presente representação, veio ao conhecimento desta unidade técnica, por meio da Nota Técnica 6/2018/AECI/GM/MTur (peça 6) , evidências documentais de eliminação de documentos inerentes a contratos de repasses, sem amparo legal, supostamente feita pela Caixa, indo de encontro às boas práticas de conservação e guarda de documentos componentes de instrumentos de contratos de repasse celebrados. Considerando que o expurgo de documentos relativos aos contratos de repasse operacionalizados pela Caixa pode configurar grave ilegalidade, entendeu-se o fato como prioritário às demais constatações da CGU em apuração nestes autos. 
4. Sendo assim, no intuito de se avaliar a necessidade de adoção de medida de urgência para cessar o procedimento de destruição de documentos relativos aos contratos de repasse pela Caixa, propôs-se o conhecimento da Representação e a realização de oitiva prévia da Caixa e do MTur (peça 7) .
5. Em despacho de 3/6/2019 (peça 10) , o Exmo. Ministro-Relator, Benjamin Zymler, conheceu da presente Representação e autorizou, nos termos do art. 276, § 2º, do Regimento Interno do TCU, a realização de oitiva prévia da Caixa e do MTur sobre os fatos apontados. Em atendimento às oitivas realizadas (peças 11 a 14) , o MTur e a Caixa encaminharam as respostas/documentos que compõem as peças 26 a 32 dos autos.
6. Instrução à peça 33, p. 8, após exame técnico em cognição sumária das respostas do MTur e da Caixa às oitivas, propôs determinar, cautelarmente, à Caixa, que suspendesse "o descarte de documentos inerentes a contratos de repasse celebrados pelo MTur, até que esta Corte de Contas se manifeste quanto ao mérito da presente representação".
7. Despacho do Ministro Benjamin Zymler, entendendo presentes os requisitos do fumus boni iuris e periculum in mora, determinou, "cautelarmente, nos termos do art. 276, caput, do RITCU, à Caixa Econômica Federal, que suspenda o descarte de documentos inerentes a contratos de repasse celebrados pelo MTur até que esta Corte de Contas se manifeste quanto ao mérito da presente representação" (peça 36, p. 5) .
8. O Acórdão 2089/2019-TCU-Plenário, de 4/9/2019, relator Ministro Benjamin Zymler, decidiu (peça 37) :
	'9.1. com fulcro no art. 276, § 1º, do RITCU, referendar, até o pronunciamento deste Tribunal a respeito do mérito da representação, a medida cautelar adotada pelo relator por meio do despacho contido na peça 30 destes autos, transcrito no relatório que acompanha este acórdão, bem como as medidas acessórias constantes no mencionado despacho;
	9.2. dar ciência desta deliberação à Secretaria Executiva do Ministério do Turismo e à Caixa Econômica Federal; e
	9.3. retornar os presentes autos à SecexDesenvolvimento para adoção das providências cabíveis e prosseguimento do feito.'
9. Por meio do Ofício 426/2019-TCU/SecexDesenvolvimento, de 4/9/2019 (peça 40) , o Presidente da Caixa foi notificado da expedição da medida cautelar pelo Ministro Benjamin Zymler, cujo Aviso de Recebimento BV061295374CC, de 10/9/2019, encontra-se à peça 43.
10. Neste momento, cabe dar cumprimento ao item 9.3 do Acórdão 2089/2019-TCU-Plenário.
EXAME TÉCNICO
11. A medida cautelar exarada pelo Ministro Benjamin Zymler determinou à Caixa Econômica Federal que suspendesse o descarte de documentos inerentes a contratos de repasse celebrados pelo MTUR, 'até que esta Corte de Contas se manifeste quanto ao mérito da presente representação'. O Acórdão 2089/2019-TCU-Plenário referendou a mencionada medida cautelar 'até o pronunciamento deste Tribunal a respeito do mérito da representação'.
12. No entanto, entendemos que é possível avançar de imediato no exame da medida cautelar em tela.
12.1.	O art. 276 do Regimento Interno do TCU - RITCU dispõe sobre a adoção de medida cautelar, 'até que o Tribunal decida sobre o mérito da questão suscitada'.
12.1.1.	Entendemos, s.m.j., que a questão suscitada na medida cautelar adotada pelo Ministro Benjamin Zymler, diz respeito somente ao descarte irregular de documentos referentes a contratos de repasse celebrados pelo MTur, não se comunicando ao conteúdo da Representação, que se refere a irregularidades ocorridas no âmbito dos Contratos de Prestação de Serviços 19/2011 e 14/2013, firmados entre o Ministério do Turismo e a Caixa Econômica Federal. 
12.2.	O parágrafo 5º do artigo 276 do RITCU faculta a revisão da medida cautelar pelo seu autor, enquanto o parágrafo 6º do mesmo dispositivo, assevera:
	'§ 6º Recebidas eventuais manifestações das partes quanto às oitivas a que se referem os parágrafos anteriores, deverá a unidade técnica submeter à apreciação do relator análise e proposta tão somente quanto aos fundamentos e à manutenção da cautelar, salvo quando o estado do processo permitir a formulação imediata da proposta de mérito.'
12.2.1.	A nosso ver, o estado atual desta Representação ainda não permite seu encaminhamento ao Relator com proposta de mérito. Assim, ante os elementos encaminhados pela Caixa em resposta à oitiva do TCU, entendemos caber, neste momento processual, submeter ao Relator análise e proposta somente quanto à manutenção da medida cautelar por ele determinada. 
12.3.	Tal entendimento também se funda no art. 21 da Resolução-TCU 259, de 7/5/2014, que determina que 'as unidades técnicas e os gabinetes deverão dar tratamento prioritário aos processos nos quais deva ser apreciada a adoção ou manutenção de medida cautelar'.
13. Quando da determinação da medida cautelar por meio do Despacho à peça 36, p. 4 o Ministro Benjamin Zymler consignou:
	'A princípio, os elementos contidos nos autos demonstram o descarte, pela CEF, de documentação de contratos de repasse firmados pelo MTur, sem amparo legal. Essa ocorrência destacou-se dentre os demais indícios de irregularidades que motivaram a presente representação, atinentes, especificamente, aos Contratos de Prestação de Serviços 19/2011 e 14/2013 (podendo, inclusive, afetar o seu exame) .
	Conforme ressaltou a unidade técnica, os esclarecimentos prestados em oitiva não vieram acompanhados de indicativos concretos que evidenciassem que os descartes de documentos estejam seguindo as normas pertinentes ou que a entidade tenha adotado medidas para cessar a prática irregular.'
14. Realmente, há nos autos elementos que permitem constatar que a Caixa descartou documentação referentes a transferências voluntárias, sem amparo legal.
14.1.	Em duas oportunidades, respondendo a solicitações do MTur - que por sua vez fora demandado pelo Ministério Público Federal -, a Caixa asseverou a impossibilidade de fornecer documentos pertinentes a contratos de repasse, por ter realizado expurgo dos mesmos (peça 31, p. 16-17 e peça 32, p. 6-7) . Em ambas situações a Caixa argumentou:
	'Considerando que as operações foram celebradas sob a égide da Instrução Normativa STN nº 1/1997, informamos da impossibilidade de atendimento total da demanda, tendo em vista que os processos referentes à operação foram expurgados, por conta da decorrência do prazo de arquivamento de 5 (cinco) anos, contados a partir da aprovação da prestação de contas final do contrato no SIAFI, conforme segue:
	'INSTRUÇÃO NORMATIVA STN Nº 1, DE 15 DE JANEIRO DE 1997
	Art. 30. As despesas serão comprovadas mediante documentos originais fiscais ou equivalentes, devendo as faturas, recibos, notas fiscais e quaisquer outros documentos comprobatórios serem emitidos em nome do convenente ou do executor, se for o caso, devidamente identificados com referência ao título e número do convênio.
	§ 1º Os documentos referidos neste artigo serão mantidos em arquivo em boa ordem, no próprio local em que forem contabilizados, à disposição dos órgãos de controle interno e externo, pelo prazo de 5 (cinco) anos, contados da aprovação da prestação ou tomada de contas, do gestor do órgão ou entidade concedente, relativa ao exercício da concessão'
14.1.1.	Essa prática da Caixa é ilegal e decorre de leitura equivocada do art. 30 da IN STN 1, de 15/1/1997, conforme assinalado na instrução à peça 7, p. 5:
	'25. Na mesma linha defendida pelo MTur, verificamos que a norma em que se ampara a Caixa, refere-se a documentos fiscais emitidos, em nome do convenente ou executor, pelo prestador de serviço e/ou fornecedor de materiais. Ou seja, os serviços e materiais que são adquiridos no interesse da execução do objeto do convênio e/ou contrato de repasse devem ser comprovados por meio dos documentos fiscais hábeis emitidos por quem os forneceu. Portanto, o art. 30, § 1º, da supracitada instrução normativa não permite o descarte de toda documentação inerente à consecução de contratos de repasses firmados.
	26. Ademais, o comando normativo supra define que o prazo de cinco anos deve ter sua contagem iniciada a partir da aprovação da prestação ou tomada de contas do gestor do órgão ou entidade concedente, relativa ao exercício da concessão e, segundo reportado pela AECI/MTur, a Caixa estaria considerando, como balizador do início da contagem de prazo, a aprovação do contrato de repasse, o que seria incorreto e ilegal, já que estaria ferindo a norma sob análise.'
14.2.	Também no Ofício 478/2019/GEOTR, de 13/8/2019 (peça 26, p. 2) , em que respondeu à oitiva, a Caixa admitiu que praticava o descarte de documentação referente às transferências voluntárias, no prazo de cinco anos. É o que se constata da leitura do item 1.3 no referido expediente, em que a Caixa responde à alínea "b" da oitiva do TCU, como segue (negrito nosso) : 
	'1.3 Quanto à alínea b) , esclarecemos que a CAIXA ampliou para o prazo de 10 anos o prazo de arquivamento da documentação referente ao acompanhamento da execução das transferências voluntárias, conforme disposto no Manual Normativo SA150, o qual disponibilizamos em anexo, não sendo mais aplicado o prazo de cinco anos para descarte dessa documentação.'
15. Quanto ao atendimento da medida cautelar, como se constata da resposta transcrita no item precedente, a Caixa afirma que não mais aplica o prazo de cinco anos para descarte de documentos. A nosso ver, a Caixa também adotou medida concreta para ajustar seus procedimentos de descarte de documentos às normas vigentes. Encaminhado pelo Ofício 478/GEOTR, de 13/8/2019 (peça 26) , em resposta ao item 'b' da oitiva do TCU, consta à peça 27, documento intitulado 'Contratos de Repasse - Regras Operacionais' (Manual Normativo SA150) , cuja vigência iniciou em 8/7/2019 posteriormente, portanto, à oitiva do TCU.
15.1.	O citado documento contém diversas referências ao assunto tratado neste item.
15.1.1.	Segundo o item 3.2.2 do manual interno da Caixa, aplicam-se as regras da IN STN 1/1997 para os contratos de repasse assinados entre 31/1/1997 e 29/5/2008; as regras da Portaria Interministerial 127/2008 para contratos firmados entre 30/5/2008 a 27/11/2011, com valor inferior a R$ 750.000,00, e entre 30/5/2008 a 31/12/2011, para os demais valores; as regras da Portaria Interministerial 507/2011 para contratos firmados entre 28/11/2011 a 1/1/2017, para valor inferior a R$ 750.000,00, e entre 1/1/2012 a 1/1/2017, para os demais valores; e, as regras da Portaria Interministerial 424/2016 para os contratos de repasse assinados a partir de 2017 (peça 27, p. 14-16) .
15.1.2.	O item 3.13.3.2.2 do Manual Normativo SA150, dispõe sobre a documentação necessária à formalização de Prestações de Contas Finais (PCF) , que devem ser entregues pelo contratado (peça 27, p. 85-87) . Na segunda linha do quadro à peça 27, p. 87, consta a informação 'Termo de Compromisso, por meio do qual o Contratado é obrigado a manter os documentos relacionados ao CR, pelo prazo de dez anos'. Segundo relação de conceitos utilizados no Manual Normativo SA150 à peça 27, p. 8, 'contratado' é como o convenente é denominado, após a celebração de Contrato de Repasse (CR) .
15.1.3.	O item 3.13.4.2 do Manual Normativo SA150 determina que 'os CR com instauração de TCE ou ação judicial devem conter registro de identificação da ocorrência na capa dos volumes processuais, sendo conservados em arquivo, sob guarda da GIGOV/REGOV, pelo prazo de 10 anos do julgamento das contas dos responsáveis, pelo TCU ou pela Justiça Federal, findo o qual são incinerados mediante termo, devendo ser microfilmados, quando possível' (peça 27, p. 92, negrito nosso) .
15.1.4.	O item 3.15.4 do Manual Normativo SA150 (peça 27, p. 98) determina que 'após aprovada no SIAFI a PCF, iniciado o processo de instauração de TCE ou encerrado o CR, a GIGOV/REGOV procede à guarda da documentação pertinente, pelo prazo indicado no item 5, conforme o caso' (negrito nosso) . 
15.1.5.	O mencionado item 5 do Manual Normativo SA150 trata de arquivamento de documentos e traz quadro onde especifica o prazo de arquivamento e a destinação final de documentos, conforme sua tipologia. Observa-se que o prazo 'intermediário' de arquivamento de todos os documentos listados no referido quadro é de dez anos, e esse prazo é contado após PCF (Prestação de Contas Final) , TCE (Tomada de Contas Especial) ou EO (encerramento da operação) . Ressalte-se que o referido quadro informa, em sua última coluna, que o embasamento para o arquivamento de documentos é a Portaria Interministerial 424, de 30/12/2016 (peça 27, p. 104-106) .
15.1.5.1. O Encerramento da Operação (EO) pode se dar por conclusão, distrato, extinção ou rescisão, conforme disposto à peça 27, p. 92-94, item 3.13.5 do Manual Normativo SA150.
15.2.	Resumindo, os prazos de descarte de documentação relativa a Contrato de Repasse, pela Caixa, previstos no Manual Normativo SA150, são os seguintes:
	a) em caso de instauração de Tomada de Contas Especial: dez anos a partir do julgamento das contas pelo TCU (peça 27, p. 92, item 3.13.4.2) ;
	b) em caso de ação judicial referente ao CR: dez anos a partir do julgamento pela Justiça Federal (peça 27, p. 92, item 3.13.4.2) ;
	c) em caso de aprovação de Prestação de Contas Final: dez anos a partir da aprovação no Siafi (peça 27, p. 98 e 104-106, itens 3.15.4 e 5) ; e
	d) em caso de encerramento do CR: dez anos após o encerramento (peça 27, p. 98 e 104-106, itens 3.15.4 e 5) .
16. Destarte, encaminharemos proposta no sentido da revogação da medida cautelar determinada pelo Ministro Benjamin Zymler e referendada pelo Acórdão 2089/2019-TCU-Plenário e prosseguimento desta Representação, tendo em vista que:
	a) esta Representação ainda não permite seu encaminhamento ao Relator, com proposta de mérito;
	b) a questão suscitada na medida cautelar em exame não se relaciona com as irregularidades objeto desta Representação;
	c) o parágrafo 5º do artigo 276, do RITCU faculta a revisão da medida cautelar pelo seu autor;
	d) no caso de resposta à oitiva, o parágrafo 6º do artigo 276, do RITCU dispõe que a unidade técnica deverá submeter ao relator análise e proposta quanto à manutenção da cautelar;
	e) o art. 21 da Resolução-TCU 259, de 7/5/2014, determina que as unidades técnicas e os gabinetes deverão dar tratamento prioritário aos processos nos quais deva ser apreciada a adoção ou manutenção de medida cautelar;
	f) há evidência que a Caixa cessou a prática irregular objeto da medida cautelar;
	g) há evidência de adoção, pela Caixa, de norma interna - Contratos de Repasse - Regras Operacionais (Manual Normativo SA150) , cuja vigência iniciou em 8/7/2019 posteriormente, portanto, à oitiva do TCU -, que estabelece a aplicação do prazo de dez anos para expurgo, pela Caixa, de documentos referentes a contratos de repasse - conforme explicitado no item 15.2, acima -, ajustando-se à legislação vigente;
	h) a Caixa passou a exigir um 'Termo de Compromisso' pelo qual o próprio Contratado é obrigado a manter a documentação referente ao Contrato de Repasse pelo prazo de dez anos;
	i) a medida cautelar determinada pelo Ministro Benjamin Zymler, referendada pelo Acórdão 2089/2019-TCU-Plenário cumpriu a função a que se destinava - obstar o descarte, pela Caixa Econômica Federal, de documentos inerentes a contratos de repasse celebrados pelo MTur -, podendo, a seu critério, ser revogada.
INFORMAÇÕES ADICIONAIS
17. Pelo expediente à peça 41, de 11/9/2019, a Caixa Econômica Federal, representada pelo advogado Murilo Muraro Fracari (OAB 22.934/DF) , procuração à peça 42, requereu ingresso neste processo como "parte interessada" e, caso a solicitação fosse deferida, cópia integral dos autos. Também requereu que, das publicações e intimações, constem o nome dos advogados Gryecos Attom Valente Loureiro OAB 54.459/DF, Leonardo Faustino Lima, OAB 53.806/DF, André Yokomizo Aceiro OAB 175.337/SP e Murilo Muraro Fracari OAB 22.934/DF.
17.1.	A nosso ver, a partir da determinação da medida cautelar à Caixa, a empresa passou a figurar como interessada neste processo, não sendo necessário reconhecimento formal do TCU dessa condição. Dessa forma, entendemos que deverá ser encaminhada à Caixa, cópia integral dos autos, em atendimento à sua solicitação.
CONCLUSÃO
18. Cuidam os autos de Representação de iniciativa desta unidade técnica a respeito de possíveis irregularidades ocorridas na Secretaria Executiva do Ministério do Turismo (SE/MTur) , relacionadas aos Contratos de Prestação de Serviços 19/2011 e 14/2013, firmados entre o Ministério do Turismo (MTur) e a Caixa Econômica Federal (Caixa) (item 1) .
18.1.	Determinada a adoção de medida cautelar pelo Ministro Benjamin Zymler, para que a Caixa suspendesse o descarte de documentos inerentes a contratos de repasse celebrados pelo MTur, veio aos autos resposta da Caixa à oitiva do TCU (item 2-11) .
18.2.	Em exame técnico, os elementos trazidos pela Caixa demonstraram acatamento da medida cautelar e adoção de procedimentos internos para correção da irregularidade apontada - Contratos de Repasse - Regras Operacionais" (Manual Normativo SA150) (item 12-16) .
18.3.	Tendo em vista que os elementos presentes nos autos não permitem a instrução da Representação no mérito e o fato de a medida cautelar ter cumprido seu objetivo, será proposta sua revogação e prosseguimento da Representação (item 17) .
PROPOSTA DE ENCAMINHAMENTO
19. Submetem-se os autos à consideração superior, propondo:
19.1.	com fulcro no art. 246, § 5º, do RITCU, revogar a medida cautelar determinada monocraticamente pelo Ministro Benjamin Zymler por meio do Despacho de 30/8/2019 e referendada pelo Acórdão 2089/2019-TCU-Plenário;
19.2.	encaminhar cópia do acórdão que vier a ser proferido à Caixa Econômica Federal e ao MTur, para conhecimento, informando-lhes que seu conteúdo pode ser consultado no endereço www.tcu.gov.br/acordaos e que o inteiro teor dos acórdãos, incluindo os relatórios e os votos, pode ser obtido no dia seguinte ao de sua oficialização; 
19.3.	encaminhar à Caixa cópia integral dos autos, em atendimento à solicitação contida na peça 41; e
19.4.	retornar os presentes autos à SecexDesenvolvimento para prosseguimento do feito."
2.		O sr. Diretor e a sra. Secretária da SecexDesenvolvimento manifestaram sua concordância com a proposta acima transcrita (peças 46 e 47) .
É o relatório.

Gryecos Attom Valente Loureiro (OAB 54.459/DF); Leonardo Faustino Lima (OAB 53.806/DF); André Yokomizo Aceiro (OAB 175.337/SP) e Murilo Muraro Fracari (OAB 22.934/DF)

Não atuou

REPRESENTAÇÃO COM PEDIDO DE MEDIDA CAUTELAR. POSSÍVEIS IRREGULARIDADES RELACIONADAS A CONTRATOS DE PRESTAÇÃO DE SERVIÇOS FIRMADOS ENTRE O MINISTÉRIO DO TURISMO E A CAIXA ECONÔMICA FEDERAL (CEF). EVIDÊNCIAS DE ELIMINAÇÃO DE DOCUMENTOS INERENTES A CONTRATOS DE REPASSES, SEM AMPARO LEGAL, SUPOSTAMENTE FEITA PELA CEF. CONHECIMENTO. OITIVA PRÉVIA DA CEF. ADOÇÃO DE MEDIDA CAUTELAR PARA SUSPENDER O DESCARTE DE DOCUMENTOS. CESSAÇÃO DA PRÁTICA IRREGULAR OBJETO DA MEDIDA CAUTELAR. REVOGAÇÃO. PROSSEGUIMENTO DO FEITO.

REPRESENTAÇÃO (REPR)

Secretaria de Controle Externo do Desenvolvimento Econômico (SecexDesen)

Trata-se de representação, com pedido de medida cautelar, formulada pela Secretaria de Controle Externo do Desenvolvimento Econômico deste Tribunal (SecexDesenvolvimento) a respeito de possíveis irregularidades ocorridas na Secretaria Executiva do Ministério do Turismo (SE/MTur) relacionadas aos Contratos de Prestação de Serviços 19/2011 e 14/2013, firmados entre o Ministério do Turismo (MTur) e a Caixa Econômica Federal (CEF) .
2.		Os indícios de irregularidades que motivaram o presente feito advieram de auditoria feita pela CGU nas contas anuais ordinárias da SE/MTur - exercício de 2015 (TC Processo 001.162/2017-9) . São elas: (i) suposta autorização indevida de pagamento, realizado pelo MTur, relacionado à cobrança de serviços efetuados pela CEF; (ii) atrasos em pagamentos feitos pelo MTur, o que teria acarretado cobranças de grandes somas a título de correção monetária; e (iii) operacionalização das transferências obrigatórias pelo MTur, com base na Portaria MP 524/2013, por meio do Contrato 19/2011, em vez do Contrato 14/2013, menos oneroso.
3.		Além das questões apontadas pela CGU, chegou ao conhecimento da unidade técnica, por meio da Nota Técnica 6/2018/AECI/GM/MTur (peça 6) , evidências de suposta eliminação de documentos relativos a contratos de repasses, sem amparo legal, supostamente feita pela CEF. Essa prática, a princípio, iria de encontro às boas práticas de conservação e guarda de documentos componentes de contratos de repasse celebrados.
4.		No intuito de avaliar a necessidade de adoção de medida de urgência para cessar o procedimento de destruição de documentos relativos a contratos de repasse (fato considerado prioritário perante as demais constatações) , a SecexDesenvolvimento propôs o conhecimento da representação e a realização de oitiva prévia da CEF e do MTur (peça 7) .
5.		Por meio de despacho exarado em 3/6/2019, autorizei a realização das oitivas, as quais foram atendidas por meio dos documentos insertos às peças 26-32.
6.		Ao MTur, foi solicitado que esclarecesse quais as eventuais providências adotadas em decorrência do disposto na Nota Técnica 6/2018/AECI/GM/MTur, em especial, se já adotou medidas para comunicar à CEF a suspensão do procedimento de descarte de documentos e se já houve tratativas a respeito entre ambos, visando evitar, novamente, a ocorrência de tal prática, trazendo documentação comprobatória a respeito.
7.		Em resposta, a Secretaria Nacional de Estruturação do Turismo do Ministério do Turismo (SNETur) alegou que somente tomou conhecimento do tema com a oitiva realizada pelo TCU, sendo que, até 8/7/2019, a referida Nota Técnica 6/2018 estava atrelada a processo administrativo sigiloso que teria tramitado exclusivamente na Assessoria Especial de Controle Interno do MTur (AECI/MTur) . Assim, a SNETur informou que ainda estava avaliando o teor da nota para providenciar os encaminhamentos necessários.
8.		A CEF, por sua vez, foi instada a se manifestar sobre o conteúdo da supracitada nota técnica e também a informar se estava descartando a documentação pertinente aos contratos de repasse celebrados pelo MTur, em face do decurso do prazo de cinco anos de arquivamento, contados a partir da aprovação da prestação de contas final do contrato no SIAFI. Em caso afirmativo, que motivasse a adoção desse procedimento.
9.		Em resposta, a CEF asseverou que os argumentos apresentados pelo MTur na referida nota técnica teriam sido discutidos no âmbito da Ação Civil Pública 0025566-53.2009.4.01.3400, na qual o Ministério Público Federal (MPF) acionou a União para proibir a destruição de documentos nos prazos dispostos na IN STN 1/1997 e na Portaria Interministerial 127/2008. A CEF destacou os seguintes argumentos que teriam sido considerados no juízo da ação civil pública:
a) não se sustenta a argumentação de que o prazo de cinco anos inviabilizaria o exercício de direito de ação, pois: i) havendo impedimentos para a aprovação das contas, o prazo não seria iniciado; e ii) mesmo ocorrendo a aprovação das contas, nada impediria que os legitimados para a persecução judicial exercessem o direito de ação;
b) o prazo de cinco anos está disseminado em várias passagens da LOTCU, a exemplo das contas iliquidáveis e da revisão do processo de prestação de contas; e
c) a norma que fixava o prazo inicial de cinco anos para a conservação dos documentos físicos foi aperfeiçoada a ponto de ampliá-lo para dez anos.
10.		A CEF esclareceu, ainda, que ampliou para dez anos o prazo de arquivamento da documentação referente ao acompanhamento da execução das transferências voluntárias, conforme norma interna denominada "Manual Normativo SA150".
11.		Quanto ao pedido deste Tribunal para que a CEF apresentasse arquivo eletrônico listando todos os contratos de repasse relativos ao MTur que tiveram a documentação expurgada nos últimos cinco anos, a entidade respondeu que os documentos que instruem os contratos de repasse são mantidos nas "Gerências de Filial de Governo", responsáveis pelo acompanhamento da execução desses instrumentos. Acrescentou que possui cinco "Unidades Logísticas", que atuam como arquivo centralizado e que podem receber processos das 72 "Gerências de Filial de Governo". Assim, a guarda dos documentos pelo prazo de dez anos pode ocorrer em uma ou outra unidade, dependendo da discricionariedade dos gestores. Esgotada a contagem do prazo de dez anos, a norma interna orienta a eliminação dos documentos, sendo observadas a destinação ambiental adequada e a preservação da segurança das informações neles contidas.
12.		Diante desse quadro, a CEF salientou que a identificação de todos os contratos de repasse do MTur que teriam sido expurgados nos últimos cinco anos seria onerosa e dependeria de prazo mais extenso e difícil de mensurar, sendo necessário: (i) levantamento em bases sistêmicas dos instrumentos que apontam datas de prestação de contas finais e instauração de TCE anteriores a 2009 ou 2014, para instrumentos com prazos de arquivamentos de 10 ou 5 anos, respectivamente; (ii) identificação de qual unidade manteve os dossiês pelo prazo de arquivamento intermediário; e (iii) identificação, entre as 77 unidades (logísticas ou de governo) , se houve a eliminação dos dossiês.
13.		Ao examinar os esclarecimentos do MTur e da CEF, a SecexDesenvolvimento destacou que (peça 33) :
- o descarte, pela CEF, dos documentos relativos a contratos de repasses após decorridos cinco anos da data de arquivamento dos autos se baseia no art. 30, § 1º, da Instrução Normativa STN 1/1997;
- o artigo acima refere-se a documentos fiscais emitidos, em nome do convenente ou executor, pelo prestador de serviço/fornecedor de materiais que são adquiridos no interesse da execução do objeto do convênio/contrato de repasse, o que não permite o descarte de toda documentação relativa à consecução de contratos de repasses firmados;
- segundo a Instrução Normativa STN 1/1997, o prazo de cinco anos deve ter sua contagem iniciada da aprovação da prestação ou tomada de contas do gestor do órgão ou entidade concedente, relativa ao exercício da concessão e a CEF estaria considerando, como início da contagem, a aprovação do contrato de repasse;
- as normas mais recentes (Portarias Interministeriais 127/2008, 507/2011 e 424/2016) solidificaram o período de dez anos para a guarda dos documentos relativos aos contratos de repasse celebrados;
- não restou claro se a CEF aplica o prazo de dez anos para o descarte da documentação de todos os contratos de repasse celebrados pelo MTur, independentemente do ano de celebração do instrumento e, por consequência, da norma então vigente;
- não foi informado a partir de que data o prazo de dez anos teria sua contagem iniciada; 
- o "Manual Normativo SA150", da CEF, somente menciona a necessidade de guarda de documentação por dez anos daqueles contratos de repasse que sofreram instauração de TCE ou ação judicial, sendo silente para os demais casos, a exemplo de prestação de contas aprovadas;
- são inquestionáveis os casos concretos trazidos nesta representação, por meio da Nota Técnica 6/2018, que demonstram o descarte, pela CEF, de toda a documentação de contratos de repasse firmados pelo MTur, sem observância das normas; e
- as informações apresentadas pela CEF não demonstram que a instituição tenha adotado medidas para cessar a prática de descarte ilegal.
14.		Por conseguinte, em cognição sumária, a unidade técnica considerou presentes os pressupostos do periculum in mora e do fumus boni iuris. Assim, diante do potencial prejuízo à salvaguarda e recomposição do erário no caso de apuração de prática de atos irregulares na celebração, execução e/ou análise da prestação de contas de contratos de repasse celebrados pelo MTur, a SecexDesenvolvimento recomendou a concessão de medida cautelar para interromper o descarte de documentos inerentes aos referidos instrumentos até decisão ulterior desta Corte de Contas.
15.		Após exame de cognição superficial, próprio da análise de cautelares, deferi a medida pleiteada e determinei à CEF que suspendesse o descarte de documentos inerentes a contratos de repasse celebrados pelo MTur até que esta Corte de Contas se manifestasse quanto ao mérito da presente representação. Em acréscimo, determinei o retorno dos autos à unidade técnica, para prosseguimento do feito.
16.		Em nova análise, a SecexDesenvolvimento confirmou a constatação de que a CEF descartou documentação referentes a transferências voluntárias, sem amparo legal. Ao responder a solicitações do MTur, a própria entidade comunicou o expurgo de tais documentos, que teria decorrido de interpretação equivocada do art. 30 da IN STN 1/1997.
17.		Por outro lado, a CEF informou a este Tribunal que não mais aplica o prazo de cinco anos para o descarte de documentos.
18.		Ressai dos autos que, após a oitiva promovida pelo TCU, foram adotadas medidas concretas para ajustar os procedimentos de descarte às normas vigentes. Cuida-se, especificamente, da adoção, pela CEF, de norma interna (Manual Normativo SA150) , a partir de 8/7/2019, que estabelece a aplicação do prazo de dez anos para expurgo de documentos referentes a contratos de repasse.
19.		Assim, conforme resumo apresentado pela unidade técnica, os prazos de descarte previstos são os seguintes:
a) em caso de instauração de tomada de contas especial: dez anos a partir do julgamento das contas pelo TCU (peça 27, p. 92, item 3.13.4.2) ;
b) em caso de ação judicial referente ao contrato de repasse: dez anos a partir do julgamento pela Justiça Federal (peça 27, p. 92, item 3.13.4.2) ;
c) em caso de aprovação de prestação de contas final: dez anos a partir da aprovação no Siafi (peça 27, p. 98 e 104-106, itens 3.15.4 e 5) ; e
d) em caso de encerramento do contrato de repasse: dez anos após o encerramento (peça 27, p. 98 e 104-106, itens 3.15.4 e 5) .
20.		Em acréscimo, a unidade técnica destaca que a CEF passou a exigir um termo de compromisso por intermédio do qual também o contratado é obrigado a manter a documentação referente ao contrato de repasse pelo prazo de dez anos.
21.		Desse modo, tendo em vista que os elementos contidos nos autos indicam que a CEF cessou a prática irregular que motivou a concessão da medida cautelar, deve a medida ser revogada, nos termos do art. 276, § 5º, do RITCU. 
22.		Em seguida, após a realização das devidas comunicações, deverá o feito retornar à unidade técnica para que se dê continuidade ao exame do conteúdo que originou esta representação. 
23.		Ante o exposto, voto no sentido de que o Tribunal adote o acórdão que ora submeto à deliberação deste Plenário.
TCU, Sala das Sessões Ministro Luciano Brandão Alves de Souza, em 13 de novembro de 2019.
BENJAMIN ZYMLER 
Relator